```{r}
#| warning: false
#| echo: false
#| results: false
library(TSstudio)
library(readxl)
library(dplyr)
library(lubridate)
library(astsa)
library(feasts)
library(fable)
library(timetk)
library(tsibble)
library(zoo)
library(xts)
library(readxl)
library(tidyverse)
library(forecast)
library(plotly)
```

# Introducción {.unnumbered}

## Sobre el trabajo

Este trabajo realiza un análisis de dos bases de datos: Recaudo de impuestos internos por la DIAN para los años 2000 a 2023 y consumo de energía por horas de la organización regional de transmisión PJM Interconnection para los años 2004 a 2018. El análisis se desarrolla de forma estadística, realizando la parte descriptiva con su correspondiente interpretación.

## Análisis del recaudo de impuestos internos por la DIAN

La DIAN es la entidad encargada de administrar y recaudar los impuestos internos y aduaneros en el país. El recaudo de impuestos internos que realiza la DIAN cada mes se refiere a la suma total de los impuestos nacionales recaudados dentro del territorio colombiano durante ese período mensual. Los impuestos internos son aquellos que se aplican a las actividades económicas y transacciones que ocurren dentro del país, los cuales pueden incluir: IVA, impuesto de renta y complementarios, impuesto de timbre, impuesto de consumo, impuesto a la riqueza, impuesto predial, ICA, entre otros.

Con el proyecto se busca estudiar esta serie de tiempo para ver como es el comportamiento de los impuestos internos de Colombia a lo largo de los años, por ejemplo, encontrar patrones y observar qué tanto han aumentado dichos impuestos.

A continuación se presenta la manera en que se realiza la carga de los datos y un vistazo preliminar de la serie de tiempo en la @fig-serietiempodian .

```{r}
#| label: fig-serietiempodian
#| fig-cap: >
#|    Gráfico de la serie de tiempo de la DIAN.

# Carga de la base de datos
dian<-read_excel("dian.xlsx", range="A7:C313", sheet = "Rec mensual a junio 2023" )
años<-2000:2023
dian<-dplyr::filter(dian,Año %in% años)
colnames(dian)<-c("Año","Mes","Impuestos")
dian$fecha<-as.Date(paste(dian$Año, dian$Mes, "1", sep = "-"), format = "%Y-%B-%d")
dian<-dian[,3:4]

# Gráfico de la serie de tiempo
dian2<-ts(dian$Impuestos,start=c(2000,01),frequency=12)
plot(dian2, main="Serie de tiempo del recaudo mensual interno",
     cex.main=1.3,
     xlab="Tiempo",
     ylab="Recaudo interno",
     cex.lab=0.4)
```

## Análisis del consumo de energía de la empresa PJM

La empresa PJM es una organización de transmisión regional que coordina el movimiento de electricidad mayorista en la totalidad, o parte, de 13 estados y el Distrito de Columbia.

El análisis del consumo de energía es esencial para mejorar la eficiencia operativa, reducir costos, cumplir con regulaciones y promover la sostenibilidad, por lo cual, este proyecto analiza la serie de tiempo con el fin de encontrar variaciones en el consumo de energía de los 13 estados y el Distrito de Columbia a lo largo del tiempo, así como también descubrir posibles patrones.

A continuación se presenta la manera en que se realiza la carga de los datos y un vistazo preliminar de la serie de tiempo en la @fig-serietiempoenergia .

```{r}
#| label: fig-serietiempoenergia
#| fig-cap: >
#|    Gráfico de la serie de tiempo de la energía.

# Carga de la base de datos
AEP_hourly<-read.csv("AEP_hourly.csv")
AEP_hourly$Datetime<-as.POSIXct(AEP_hourly$Datetime, format = "%Y-%m-%d %H:%M:%S")
AEP_hourly$fecha<-as.Date(AEP_hourly$Datetime)

energia <- AEP_hourly %>%
  group_by(fecha) %>%
  summarise(Energia = sum(AEP_MW))
energia<-energia[-5055,]

# Gráfico de la serie de tiempo
energia2<-ts(energia$Energia,start=c(2004,10,01),frequency=365.25)
plot(energia2, main="Serie de tiempo de la energía diaria de una empresa estadounidense",
     cex.main=1,
     xlab="Tiempo ",
     ylab="Energía consumida",
     cex.lab=0.4)

```
